臺灣臺南地方法院刑事判決　　　　　　　　　　　　　九十年度易字第一八八七號
　　公　訴　人　臺灣臺南地方法院檢察署檢察官
　　被　　　告　蔡子豪即庚○.
　　　　　　　　戊○○
　　共　　　同　黃溫信
　　選任辯護人　徐美玉
　　　　　　　　黃紹文
右列被告等因竊盜等案件，經檢察官提起公訴（九十年度偵字第二三○三號、九十年
度偵字第三○○四號），本院判決如左：
    主  文
蔡子豪、戊○○共同連續債務人於將受強制執行之際，意圖損害債權人之債權，而處
分其財產，各處有期徒刑肆月，如易科罰金，均以參佰元折算壹日。蔡子豪其餘被訴
部份不受理。
    事  實
一、戊○○、蔡子豪（原名為庚○○）二人為母子。蔡子豪前因於民國八十八年間，
    與友人甲○○合夥經營生意，而向己○○週轉現金，己○○則另向堂姊即告訴人
    丁○○調借。八十九年初，己○○前往臺南縣善化鎮○○路三之十四號與蔡子豪
    結算債款，主張蔡子豪尚積欠債務共新臺幣（下同）五百二十六萬元，並要求蔡
    子豪、戊○○共同簽發如附表所示本票作為擔保，己○○事後再將前開本票交予
    丁○○。嗣因上揭本票屆期未獲清償，丁○○乃向臺灣臺南地方法院聲請本票裁
    定，經本院民事庭於八十九年六月二十三日以八十九年度票字第三七八四號裁定
    得為強制執行，並於同年八月二十五日確定。詎戊○○、蔡子豪二人為避免其等
    所有之不動產遭法院查封拍賣，竟基於意圖損害丁○○債權之概括犯意聯絡，先
    於八十九年八月十八日與戊○○次子、蔡子豪之弟蔡忠穎（檢察官另為不起訴處
    分）訂定契約，將戊○○、蔡子豪所有、座落臺南縣善化段四七之三號土地之應
    有部份各七分之一，贈與蔡忠穎，並於八十九年十月六日備齊證件向臺南縣新化
    地政事務所申請土地所有權移轉登記；次於同年九月二日，戊○○、蔡子豪又將
    其與蔡佩芳、蔡佩秀、蔡忠穎（以上均為戊○○之子女、蔡子豪之弟妹）、蔡忠
    翰、蔡羽婷（以上為蔡子豪之異母弟妹）共同所有、座落臺南縣善化鎮○○段五
    四五、五五○號土地二筆，出賣予蔡子豪之堂兄蔡忠孝，而於九月二十五日，向
    臺南縣新化地政事務所申請辦理土地所有權移轉登記。
二、案經丁○○訴由臺灣臺南地方法院檢察署檢察官偵查起訴。
    理  由
甲、有罪部份：
一、訊據被告戊○○、蔡子豪二人固均坦承分別以贈與、買賣為原因，將上開土地所
    有權移轉登記予案外人蔡忠穎、蔡忠孝，惟均矢口否認有損害債權犯行，辯稱：
    「(1)本案係因被告蔡子豪與友人甲○○為經營生意，需資金週轉而向己○○借款
    ，被告蔡子豪從未向告訴人借款，且所借款項業已償還，情形如下：八十八年
    十月三十日借款二十五萬元，每月利息五萬元，被告蔡子豪交付甲○○所有華南
    商業銀行赤崁分行（以下簡稱為華南銀行赤崁分行）支票存款帳戶第00000
    0000000號，十一月三十日、十二月三十日期，票號各為0000000
    、0000000號，面額均為五萬元之支票各一紙支付利息，事後並以現金二
    十五萬元償還借款。八十八年十一月十六日借款六十萬元，先行扣除利息十八
    萬元，實拿四十二萬元，交付上開林女帳號十二月十六日期，票號000000
    0號，面額六十萬元之支票一紙，該票業已兌領。八十八年十一月十六日借款
    三十萬元，先行扣除利息九萬元，實拿二十一萬元，交付上開林女帳號十二月二
    十日期，票號第0000000號，面額三十萬元之支票一紙，該票業已兌領。
    八十九年一月五日借款二十萬元，先行扣除利息六萬元，實拿十四萬元，交付
    上開林女帳號八十九年一月十五日期，票號第0000000號，面額二十萬元
    之支票一紙，該票業已兌領。八十八年十二月三日借款三十萬元，先行扣除利
    息九萬元，實拿二十一萬元，交付被告蔡子豪所有華南銀行赤崁分行支票存款帳
    戶第000000000000號，八十八年十二月十三日期，票號第0000
    000號，面額三十萬元之支票一紙，該票業已兌領。八十八年十一月間借款
    一百萬元，先行扣除利息三十萬元，實拿七十萬元，交付被告蔡子豪前開帳號，
    八十八年十二月五日期，票號第0000000號，面額一百萬元之支票一紙，
    因屆期帳戶存款不足，要求先勿提示，嗣後被告蔡子豪以現金一百萬元交付己○○取回該紙支票。(2)系爭借款均係被告蔡子豪在外所為，被告戊○○並未參與。
    且被告蔡子豪所為上開借款既已清償，自無損害債權可言，公訴意旨所訴已有誤
    會。又上開土地均屬繼承被繼承人蔡政勳所得，其中五四五、五五○號土地因繼
    承時已有亞太商業銀行永康分行之高額抵押債務，因遭該銀行催討債款，無力償
    還，乃將土地賣與他人。復因原先被告等所繼承後出賣之土地含有蔡忠穎之持分
    ，為彌補蔡忠穎之損失，被告蔡子豪、戊○○乃將四七之三號土地持分贈與蔡忠
    穎。被告等並無任何毀損債權之犯罪故意。」云云。
二、經查：
  (1)被告蔡子豪、戊○○與案外人蔡忠穎、蔡忠翰、蔡佩芳、蔡佩秀、蔡羽婷共有臺
    南縣善化鎮○○段四七之三號、臺南縣善化鎮○○段五四五、五五○號土地，其
    中被告二人對於善化段四七之三號土地之應有部份，於八十九年十月九日登記移
    轉與蔡忠穎，另善文段五四五、五五○號土地則同年九月二十六日登記移轉予案
    外人蔡忠孝等情，有上揭土地登記簿謄本、檢察官向臺南縣新化地政事務所函調
    之前開土地過戶資料等附卷可稽，證人蔡忠穎、蔡忠孝二人於偵訊中，亦均證稱
    受贈或買受前開土地（九十年度偵字第三○○四號，九十年三月二十一日偵訊筆
    錄），證人蔡忠孝且提出不動產買賣契約書，及華南銀行匯款回條聯、臺灣中小
    企業銀行電匯申請書等以證明確已給付價金共九百三十萬八百十元，而前揭證人
    所述，經核與被告二人供詞相符，被告二人所自白將善化段四七之三號土地應有
    部份贈與蔡忠穎，又將善文段五四五、五五○號土地出賣予蔡忠孝等語，均應屬
    實。
  (2)告訴人主張對被告二人有附表所示之本票債權，並於八十九年六月二十三日，經
    本院民事庭裁定得予強制執行，該裁定復於同年八月二十五日確定，則有本院八
    十九年度票字第三七八四號民事裁定、裁定確定證明書影本各一份卷內足憑，告
    訴人於八十九年八月二十五日即取得對被告二人之執行名義，亦可認定。
  (3)被告蔡子豪雖辯稱實際借錢給伊者為案外人己○○，伊未曾向告訴人借過錢等語
    ，並列舉自八十八年十月三十日起，至八十九年一月五日止，歷次向己○○所借
    款項之清償方式，藉以主張已無積欠己○○債務云云，然按本票係債權之表彰，
    凡在本票上簽名者，依票上所載文義負責，而有二人以上共同簽名者，應連帶負
    責，票據法第五條訂有明文，本件告訴人既持有被告二人所共同簽發如附表所示
    之本票，被告二人對於該本票之真正復未加以爭執，或提出任何事證以說明告訴
    人有何無法主張票據上權利之事實，告訴人於法律上得以主張本票債權，並請求
    被告二人連帶負責，乃無疑義；至於被告二人辯稱已經清償債務云云，縱或屬實
    ，亦為被告二人事後如何向案外人己○○主張民事權利之問題，不能據以對抗告
    訴人。
  (4)被告二人另以上揭善文段五四五、五五○號土地均為繼承所得，被繼承人即被告
    戊○○之夫、蔡子豪之父蔡政勳生前即以該土地向亞大銀行抵押貸款九百八十萬
    元，渠等因無力清償該貸款，經案外人即蔡政勳之兄蔡政憲同意代償，渠等始將
    該二筆土地移轉予蔡政憲之子蔡忠孝，又因前開二筆土地尚包括案外人蔡忠穎之
    應有部份各七分之一，為補償其損失，才又將渠等善化段四七之三號土地之應有
    部份贈與蔡忠穎云云，辯稱並無損害告訴人債權之主觀意思。惟按，刑法第三百
    五十六條損害債權罪之立法意旨，乃著眼於債務人之所有財產，均應為債權人權
    利之實現而提供擔保，方於債權人依法取得執行名義後，限制債務人任意處分財
    產之權利，至於債務人之財產是否另有其他負擔，因而影響債權人之受償，要屬
    執行效果之問題，不能因此即認債務人不受上開處分財產之限制，故被告二人所
    辯善文段五四五、五五○號土地已有高額抵押債務云云，與渠等犯行之成立與否
    無關。次查，依前引土地登記簿謄本、檢察官所調閱之過戶資料觀之，被告二人
    係先於八十九年八月十八日將善化段四七之三號土地贈與蔡忠穎後，方於同年九
    月二日將善文段五四五、五五○號土地出賣予蔡忠孝，則被告二人所稱係因將蔡
    忠穎對善文段土地之應有部份出賣予蔡忠孝，方贈與善化段土地應有部份予蔡忠
    穎以為補償之詞，似與事實發生經過不符，渠等前開供詞之真實性乃可懷疑。又
    被告二人既明知告訴人已於八十九年六月二十三日取得本票裁定，渠等已經不能
    處分名下財產，竟於不到一週之內，連續贈與、出賣渠等所有之不動產，被告二
    人有損害債權之故意，已堪認定。至於被告二人贈與善化段四七之三號土地與蔡
    忠穎之日期，雖在告訴人本票裁定確定之前，然法律上處分不動產既以登記為生
    效要件，則自訂立不動產贈與契約，至贈與人備齊書類證件申請地政機關為移轉
    所有權登記過程中，履行契約之行為，宜認為均為處分不動產之行為，是被告二
    人既於告訴人本票裁定確定後之八十九年十月八日，始備齊文件向臺南新化地政
    事務所申辦所有權移轉登記，仍應認被告二人係於告訴人取得執行名義後，始為
    處分財產之行為，仍有刑法第三百五十六條要件之構成。
  綜上所述，本件事證已臻明確，被告二人犯行均可認定。
三、核被告二人所為，均係犯刑法第三百五十六條之損害債權罪。被告二人間對於前
    開犯行，有犯意之聯絡與行為之分擔，均為共同正犯。又被告二人先後二度處分
    財產之行為，時間緊接，犯構成要件相同之罪，顯均係基於概括之犯意為之，應
    分別依連續犯之規定論以一罪，並加重其刑。爰審酌被告二人為免渠等與案外人
    蔡忠穎、蔡配芳、蔡佩秀、蔡忠翰、蔡羽婷共有之土地遭查封拍賣，而於將受強
    制執行之際，將名下所有之不動產應有部份以贈與或出賣方式加以處分之犯罪動
    機與手段，因此導致告訴人無法藉由強制執行程序求償，侵害告訴人之債權，以
    及被告二人犯罪後坦承處分財產之犯行，然否認犯罪之態度等一切情狀，各量處
    如主文所示之刑，並分別諭知易科罰金之折算標準，以資懲儆。
乙、不受理部份：
一、公訴意旨另以：被告蔡子豪因積欠己○○一百餘萬元債務，為避免己○○索討債
    務，乃佯稱位在臺南縣永康市○○路六六一巷二號十四樓之一房屋係其所有而信
    託登記在乙○○名下，竟意圖為自己不法之所有，於民國八十八年九、十月間，
    自臺南縣善化鎮○○路三─十四號家中，竊取乙○○寄放在蔡子豪母親戊○○處
    位在臺南縣永康市○○路六六一巷二號十四樓之一內之房屋及土地權狀（被告蔡
    子豪涉嫌親屬間竊盜部份，未據戊○○提出告訴），隨即將上開房、地權狀交給
    債權人己○○。蔡子豪又為取信己○○，另啟意圖為自己及己○○不法之利益，
    竊佔乙○○所有位在臺南縣永康市○○路六六一巷二號十四樓之一房屋，再於同
    年十月間轉交給不知情之己○○居住，迄八十九年三月間上開房屋遭法院查封為
    止，因認被告蔡子豪另涉有刑法第三百二十條第二項之竊佔罪嫌。
二、按告訴乃論之罪，未經告訴者，應諭知不受理之判決，刑事訴訟法第三百零三條
    第三款定有明文。
三、本件公訴人認被告蔡子豪涉有竊佔罪嫌，係以被告蔡子豪坦承將乙○○之房、地
    權狀、房屋等交予己○○之自白，證人乙○○、己○○、前開房屋所在之金鑽中
    華大廈前主任管理委員孫志豪證詞作為所憑之依據。訊據被告蔡子豪則堅決否認
    有右揭竊佔犯行，辯稱：「系爭座落臺南縣永康市○○路六六一巷二號十四樓之
    一房屋原先實際所有人為戊○○，因為辦理貸款之便，而登記於乙○○名下，嗣
    因戊○○無力繳納貸款，乃作價交辛○○（乙○○之妻）承受。而系爭房屋於八
    十九年三月八日因無力繳納貸款而遭債權銀行聲請查封登記，申言之，係於八十
    九年三月八日遭查封以後才有作價承受情形，在此之前該房屋實際所有權人仍為
    戊○○，已無疑義。而蔡子豪係於八十八年十月間將房屋借予己○○居住，此時
    之實際所有權人既為戊○○，若認蔡子豪此行為係屬竊佔行為，因戊○○及蔡子
    豪為母子關係，屬直系血親，依刑法第三百二十四條之規定，屬告訴乃論之罪，
    此部份因未據戊○○提出告訴，應認尚乏訴追要件，而應諭知不受理判決。」等
    語。
四、經查，座落臺南縣永康市六甲頂一一二六號土地上，門牌號碼為臺南縣永康市○○路六六一巷二號十四樓之一房屋，乃案外人高淑如（已更名為丙○○）向本院
    標購後，經由被告蔡子豪介紹，於八十七年三月十二日出賣予證人乙○○等情，
    為證人丙○○、乙○○及被告蔡子豪所一致陳述，並有前開土地、建物所有權狀
    ，土地、建物登記簿謄本（舊式）分別附於偵查卷及本院民事庭八十九年度訴字
    第一四二八號案卷內可稽，上揭房屋之名義所有人為證人乙○○，乃無疑義。而
    證人己○○所持有上開房屋之所有權狀，乃被告蔡子豪自伊住處取得並交付予己○○，則為證人己○○、被告蔡子豪、被告戊○○陳述甚明。至前開房屋之名義
    所有人既為證人乙○○，所有權狀卻置放在被告蔡子豪住處之原因，乙○○與蔡
    子豪間則有不同說詞，證人乙○○於偵訊及本院審理時，均證稱係因其住處於八
    十七年二、三月間進行裝潢，始將所有權狀寄放在好友即被告戊○○住處（八十
    九年度偵字第一三八六八號、八十九年十二月二十二日訊問筆錄；本院九十一年
    三月十三日訊問筆錄），被告蔡子豪則供稱前開房屋之實際所有人為伊母親戊○○，僅信託登記予證人乙○○，所有權狀一直置放於伊住處等語。查被告蔡子豪
    將上開房屋交予證人己○○使用後，證人乙○○之妻辛○○曾於八十九年六月三
    十日，委託律師寄發存證信函要求己○○遷出，經己○○拒絕後，又於同年七月
    七日，向本院民事庭提起遷讓房屋之民事訴訟（本院民事庭八十九年度訴字第一
    四二八號），有該存證信函影本附於八十九年度偵字第一三八六八號偵查卷內，
    及前引民事訴訟案卷可佐，而辛○○於該存證信函，以至上揭民事訴訟期間，均
    一致主張「座落臺南縣永康市○○路六六一巷二號十四樓之一之房子及其基地，
    係戊○○因其無資力而作價讓渡予本人（指辛○○）」，語意顯指該房屋原先之
    實際購買者，並非證人乙○○，而係事後再作價讓渡，此與被告戊○○於偵訊中
    所陳「…我長子庚○○（即蔡子豪）向蔡政勳爭取要將這房子過戶給我，我後來
    知道房子貸款很高，所以我去找乙○○，跟他說以我欠他十八萬元之債務來抵買
    賣價金，乙○○負責繳納貸款」等語相符（八十九年度偵字第一三八六八號，八
    十九年十二月二十九日訊問筆錄），審諸辛○○既為證人乙○○之配偶，對於該
    房屋之產權狀況理應知悉，竟與乙○○為不同陳述，則證人乙○○前開證詞之真
    實性，已堪懷疑。再衡之房屋、土地所有權狀為表彰權利之重要文件，並為辦理
    所有權移轉所必備，為免遭他人擅自惡意變賣、處分，一般人必妥善收藏，而無
    任意交予他人保管之可能，證人乙○○所陳因自己住處裝潢，而將前開房屋之所
    有權狀寄放被告戊○○住處，已經頗背常理；且乙○○於偵訊中，復陳稱自八十
    七年二、三月間寄放後，直至八十九年二、三月間始前去戊○○住處索討（八十
    九年度偵字第一三八六八號，八十九年十二月二十九日訊問筆錄），則證人乙○○將此等重要文件寄放他人住處不加聞問之期間長達二年！更屬匪夷所思。末參
    諸以房屋抵押貸款者，多採取分期付款方式，逐期清償抵押債務，而辛○○卻於
    八十九年三月二十三日，一次清償一百零九萬九千七百五十三元（包括本金、利
    息、違約金、訴訟費用等），有臺灣土地銀行北臺南分行八十九年六月二十九日
    北南逾字第八九○○○二五一號函附於前引民事卷內可憑，辛○○之清償方式與
    一般慣例似有不符；另上開清償款中，又包括利息、違約金、訴訟費用等，更可
    推知曾有遲延清償，而遭銀行訴訟求償之事，此又與被告戊○○所稱係因無力繳
    納貸款始作價讓渡與乙○○之詞相契合；再反面推論，若該房屋之抵押貸款自始
    即為乙○○負擔，則既有延遲違約，且遭銀行訴訟求償之事，可見乙○○已無資
    力，事後卻又能一次清償一百餘萬元，亦顯非可能，是該房屋之抵押貸款，初始
    係由他人繳交，乙○○則係自八十九年三月起方予承接之情，堪予認定。綜合前
    述，本院認被告蔡子豪所辯該房屋實際購買人為被告戊○○，乙○○僅係信託登
    記之人頭等語為可採，證人乙○○證詞乃屬虛偽，至其於本院具結後為虛偽證述
    ，因此涉嫌偽證罪部份，應由檢察官另行偵查處理，附此敘明。
五、被告蔡子豪既明知上揭房屋為母親戊○○所有，乃未經實際所有人同意，擅自將
    之交付證人己○○使用，顯係自居於所有人地位而對該房屋進行支配，被告蔡子
    豪之行為該當刑法第三百二十條第二項竊佔罪之要件，並因此侵害戊○○對於該
    房屋之持有支配關係，應可認定。至於證人乙○○於當時雖係房屋之名義所有權
    人，然乙○○僅係信託登記之人頭，且乙○○於其時亦非居住在該房屋內，對之
    復無任何持有支配關係，本院認被告蔡子豪竊佔上揭房屋之行為，尚未侵害證人
    乙○○之法益。是本件被告蔡子豪之竊佔行為，既僅侵害母親戊○○之財產權，
    依刑法第三百二十四條第二項，於直系血親之間，犯前開竊佔罪者，須告訴乃論
    ，而戊○○復未就被告蔡子豪所犯該部份行為提出告訴，揆諸前開說明，被告蔡
    子豪所犯竊佔罪部份，自應諭知不受理。
據上論斷，應依刑事訴訟法第二百九十九條第一項前段、第三百零三條第三款，刑法
第二十八條、第五十六條、第三百五十六條、第四十一條第一項前段，罰金罰鍰提高
標準條例第一條前段、第二條，判決如主文。
本件經檢察官曲鴻煜到庭執行職務。
中      華      民      國      九十一      年      四      月  二十六  日
                              臺灣臺南地方法院刑事第五庭
                                  法  官   吳坤芳
右正本證明與原本無異。
如不服本判決，應於判決送達後十日內向本院提出上訴狀( 應附繕本 )。
                                  書記官   張豐榮
中      華      民      國      九十一       年     四      月  二十六  日
附表：（以下金額均為新臺幣）
┌──┬────┬─────┬────┬────┐
│編號│發票日  │票面金額  │到期日  │票據號碼│
├──┼────┼─────┼────┼────┤
│一  │89.02.16│八十萬元  │89.03.19│454501  │
├──┼────┼─────┼────┼────┤
│二  │89.02.12│八十萬元  │89.03.15│454502  │
├──┼────┼─────┼────┼────┤
│三  │89.02.02│三十萬元  │89.03.02│454503  │
├──┼────┼─────┼────┼────┤
│四  │89.02.12│三十萬元  │89.03.05│454504  │
├──┼────┼─────┼────┼────┤
│五  │89.02.16│四十萬元  │89.03.10│454505  │
├──┼────┼─────┼────┼────┤
│六  │89.02.01│八萬元    │89.03.11│454506  │
├──┼────┼─────┼────┼────┤
│七  │89.02.16│九十八萬元│89.03.09│454507  │
├──┼────┼─────┼────┼────┤
│八  │89.02.16│八十萬元  │89.02.17│454508  │
├──┼────┼─────┼────┼────┤
│九  │89.02.15│八十萬元  │89.02.21│454509  │
└──┴────┴─────┴────┴────┘
附錄論罪科刑法條：
刑法第三百五十六條
債務人於將受強制執行之際，意圖損害債權人之債權，而毀壞、處分或隱
匿其財產者，處二年以下有期徒刑、拘役或五百元以下罰金。
